【裁判字號】    95,訴,42
【裁判日期】    951115
【裁判案由】    損害賠償
【裁判全文】
臺灣高等法院臺中分院民事判決  95年度訴字第42號
原      告  乙○○
被      告  甲○○
送達代收人  丙○○
上列當事人間因請求侵權行為損害賠償事件，本院於95年11月1
日言詞辯論終結，判決如下︰
    主  文
被告應給付原告新臺幣伍萬元，及自九十五年六月三十日起，至
清償日止，按年息百分之五計算之利息。
原告其餘之訴駁回。
訴訟費用由被告負擔十分之一，餘由原告負擔。
    事實及理由
壹、程序方面：
一、按民事訴訟法第一百八十三條規定：「訴訟中有犯罪嫌疑牽
    涉其裁判者，法院得在刑事訴訟終結前以裁定停止訴訟程序
    」。所謂訴訟中有犯罪嫌疑牽涉其裁判，係指在民事訴訟繫
    屬中，當事人或第三人涉有犯罪嫌疑，足以影響民事訴訟之
    裁判，非俟刑事訴訟解決，民事法院即無從或難於判斷者而
    言，例如當事人或第三人於民事訴訟繫屬中涉有偽造文書、
    證人偽證、鑑定人為不實之鑑定等罪嫌，始足當之，最高法
    院79年台抗字第218號著有判例。查本件被告因涉犯連續行
    使偽造私文書罪嫌（含偽造附件所示之「乙○○」署押），
    經台灣台中地方法院檢察署檢察官以93年度偵續字第185號
    起訴，並迭經台灣台中地方法院94年度訴字第2442號、本院
    95年度上訴字第905號判處被告有期徒刑伍月，如易科罰金
    ，以參佰元折算壹日在案，刻由被告上訴最高法院中，此經
    本院調閱上開偵、審卷中，核閱無誤。又原告於上開刑事案
    件第二審審理中，提起附帶民事訴訟（本院95年度附民字第
    111號），並經本院刑庭於95年9月19日裁定移送本院民事庭
    ，即本件本院95年度訴字第42號案件．亦有上開卷宗可稽。
    是被告顯非在本院95年度訴字第42號民事案件繫屬中，涉有
    犯罪嫌疑情形，自不符民事訴訟法第一百八十三條裁定停止
    訴訟程序要件。是被告聲請於前開行使偽造私文書罪嫌上訴
    最高法院裁判確定之前，停止本件民事案件之審理云云，於
    法無據，自難准許。
貳、訴訟要旨：
一、原告主張：緣被告甲○○與原告乙○○係夫妻關係（查離婚
    前乙○○冠夫姓，又兩造已於民國91年4月1日離婚）。查甲
    ○○在未離婚之前，明知其未經江乙○○之授權，竟基於概
    括之犯意，先於不詳時、地，擅自在如附件所示之委任書上
    委任人欄內偽造「江乙○○」之署名1枚，並盜蓋「江乙○
    ○」之印鑑章於署名之後，而偽造該委任書，足以生損害於
    江乙○○。然後於民國（下同）90年4月11日持江乙○○之
    身分證、印鑑章及上開偽造之委任書，至台中縣大雅鄉○○
    路○段170號大雅鄉戶政事務所，向該戶政事務所申請核發江
    乙○○之印鑑證明，而行使之，使該戶政事務所不知情之承
    辦人員在職務上所掌管核發印鑑證明之電腦系統上登載該不
    實之內容，而核發江乙○○之印鑑證明予甲○○，足以生損
    害於江乙○○及該戶政事務所印鑑管理之正確性。嗣甲○○
    取得江乙○○之印鑑證明後，明知江乙○○並未同意以贈與
    方式，將其名下坐落台中縣大雅鄉○○段1539號土地（下稱
    系爭土地）移轉登記予甲○○，竟於90年4月25日持上開印
    鑑證明及江乙○○之印鑑章、戶籍謄本、系爭土地之所有權
    狀，至台中縣大雅鄉○○路○段147號交予不知情之土地代書
    張妙如而行使之，委託張妙如以贈與方式，將系爭土地辦理
    過戶至其名下，張妙如見甲○○所提供之證件齊全，且與江
    乙○○係夫妻關係，不疑有他，乃為其填寫土地贈與所有權
    移轉契約書及土地登記申請書，並於其上加蓋江乙○○之印
    鑑章後，交予不知情之土地代書洪金德，於90年5月4日持上
    開證件至台中縣潭子鄉○○路165號雅潭地政事務所，辦理
    土地所有權移轉登記而行使之，使該地政事務所不知情之承
    辦人員於同年5月7日，將此不實事項登載於職務上所掌管之
    土地登記電腦系統資料上，而將系爭土地過戶至甲○○名下
    ，足以生損害於江乙○○及該地政事務所對於土地所有權登
    記管理之正確性。為此依侵權行為法律關係，請求非財產之
    損害賠償，並聲明：被告應給付原告慰撫金新台幣（下同）
    50萬元，及自起訴狀送達對造之翌日起，按年息百分之五計
    算之利息。
二、被告甲○○則以：伊否認偽造附件委任書，亦否認涉犯上開
    偽造文書罪嫌，並對鈞院95年度上訴字第905號刑事判決上
    訴第三審中。又本件原告與案外人江壬卿就系爭土地間，係
    以假買賣之方式為借名登記，此業經台中高等法院以95年度
    訴字第905號刑事判決審認在案，是本件原告並非實際之所
    有權人，原告與案外人江壬卿之間並無移轉土地所有權之真
    意，故原告並無受有損害，依損害賠償法「無損害即無賠償
    」之法則，原告提起本件訴訟，即無理由云云。為此求為判
    決駁回對告之訴。
參、得心證之理由：
一、本件原告主張被告於上開時、地，偽造附件委任書（下簡稱
    系爭委任書），並持該系爭委任書前往大雅鄉戶政事務所，
    申請核發江乙○○之印鑑證明書，再持該印鑑證明書及乙○
    ○之印鑑章、戶籍謄本、系爭土地之所有權狀，委託代書張
    妙如以贈與方式，將系爭土地辦理過戶至其名下等情，被告
    雖不否認伊曾持上開文件，委託代書張妙如以贈與方式，將
    系爭土地辦理過戶至其名下乙節，然否認偽造附件委任書，
    亦否認涉犯上開偽造文書罪嫌，並辯稱，本件原告與案外人
    江壬卿就系爭土地間，係以假買賣之方式為借名登記，此業
    經台中高等法院以95年度訴字第905號刑事判決審認在案，
    是本件原告並非實際之所有權人，自無損害可言云云。是本
    件首應審究者，厥為被告是否曾於前開時、地，持偽造之附
    件系爭委任書，辦理系爭土地之過戶手續？茲分述如下：
  (一)查被告確於上開時、地，偽造附件委任書，並持該系爭委任
    書前往大雅鄉戶政事務所，申請核發江乙○○之印鑑證明書
    ，再持該印鑑證明書及乙○○之印鑑章、戶籍謄本、系爭土
    地之所有權狀，委託代書張妙如以贈與方式，將系爭土地辦
    理過戶至其名下乙節，迭經原告於刑案偵、審中指訴歷歷。
  (二)次查系爭土地於90年5月7日經雅潭地政事務所，以夫妻贈與
    為原因，將原告名下系爭土地移轉登記為被告名下等事實，
    有雅潭地政事務所民眾閱覽異動索引及該所92年10月22日（
    92）雅地登字第0921009796號函檢附土地贈與所有權移轉契
    約書、土地登記申請書、大雅鄉戶政事務所印鑑證明等資料
    在卷可稽（均附於92年度偵字第15637號偵查卷）。
  (三)再查如附件所示之委任書上委任人欄內「江乙○○」之簽名
    （編為甲類）與被告提供之汽車買賣合約書上「江乙○○」
    之簽名及書信上「玉」之簽名（以上二者均編為乙類），經
    刑案送請法務部調查局鑑定結果，認甲類簽名之字形結構、
    佈局與乙類字跡雖有部分相似之處，惟細察甲類簽名之筆路
    ，其筆劃有頓筆、遲滯、僵硬等運筆不順的現象，兩類字跡
    之筆劃細部特徵並不相同，研判甲類字跡可能為描摹之字跡
    ，有該局94年12月28日調科貳字第09400565420號鑑定通知
    書一份及所附之鑑定分析表一紙等在卷可稽（見刑案一審卷
    第44頁至第48頁）。另檢察官將如附件所示之委任書及偵訊
    筆錄原本、原告提供之房屋租賃契約書原本、離婚協議書原
    本送請內政部警政署刑事警察局鑑定委任書與其他文件上「
    江乙○○」之簽名筆跡是否相符，該局函覆稱：委任書上委
    任人欄之「江乙○○」簽名筆跡有模仿之虞，歉難認定，亦
    有該局94年2月24日刑鑑字第0940026618號函1份在卷足憑（
    見93年度偵續字第185號第37頁）。查原告書寫姓名之字跡
    ，雖非永遠不變，惟若系爭委任書上之簽名是原告親為，衡
    情應無遲滯、僵硬等運筆不順的現象。再者，系爭委任書及
    原告平日書寫姓名之文件送請上開國內2個專業鑑定機構鑑
    定後，均認定委任書上委任人欄內「江乙○○」簽名筆跡「
    可能為描摹」、「有模仿之虞」，益見上開委任書上委任人
    欄內「江乙○○」之簽名，並非原告所為，而係被告偽簽至
    明。
  (四))又證人張妙如即辦理系爭土地所有權移轉登記至被告名下
    之土地代書於刑案中結證證稱：被告當時拿資料來找伊辦理
    過戶登記，伊辦理完後，委託洪金德代書送件到地政事務所
    ，整個過程都沒有見過告訴人（即乙○○，下同），因被告
    所拿之資料齊全，有告訴人的身分證、印鑑證明、戶籍謄本
    、印鑑章，伊認定告訴人有同意，所以不需告訴人之委託書
    ，也沒有打電話問告訴人，贈與契約書內容都是伊所寫，需
    蓋告訴人印鑑章的部分，都由伊以被告交付之告訴人印章蓋
    上等語（見一審刑案卷第66頁至67頁）。
  (五)綜上，足證被告確曾於前開時、地，持偽造之附件系爭委任
    書，辦理系爭土地之過戶手續無誤。
二、按受精神之損害得請求賠償者，法律皆有特別規定，如民法
    第十八條、第十九條、第一百九十四條、第一百九十五條、
    第九百七十九條、第九百九十九條等是（最高法院50年台上
    字第1114號判決參照）。又按不法侵害他人之名譽者，被害
    人雖非財產上之損害，亦得請求賠償相當之金額。民法第
    195條第一項亦定有明文。是則姓名權、名譽權被侵害時，
    得請求非財產上損害賠償。查被告於系爭委任書上偽造原告
    署押，構成不法侵害原告姓名權、名譽權，原告自得請求慰
    撫金之非財產之損害賠償，茲所應審酌者，為原告所得請求
    被告賠償之金額，爰分述如下：
  (一)精神慰藉金50萬元部分；查被告偽造附件系爭委任書，並偽
    造其上原告「乙○○」署押，侵害原告之姓名權及名譽權，
    如前所述，自造成原告精神上不愉快，而受有非財產之損害
    。是被告抗辯，原告並無損害云云，顯不足採。本院審酌原
    告學歷為中興高中畢業，目前從事販售檜木桶的營業員，月
    收入壹萬餘元，名下目前無任何財產；而被告學歷為國立空
    中大學畢業，名下有多筆不動產，業經兩造自承在卷，並有
    被告財產所得明細表在卷可考，並斟酌兩造之身分、地位、
    經濟能力等，認為原告請求50萬元，尚嫌過高，應予核減為
    5萬元，方屬公允，逾此數額之請求，為無理由。
  (二)從而，原告基於侵權行為之損害賠償請求權，請求被告賠償
    原告五萬元，及自起訴狀繕本送達之翌日起（查起訴狀為寄
    存送達），即95年6月30日起，至清償日止，依法定利率計
    算之遲延利息部分，洵屬正當，應予准許。逾此部分所為之
    請求，為無理由，應予駁回。
肆、本件事證已臻明確，兩造其餘攻擊或防禦方法及所提證據，
    均與本院心證之形成，不生影響，爰不一一再加以論述，併
    此敘明。
伍、結論：本件原告之訴，為一部有理由，一部無理由，依民事
    訴訟法第七十八條、第七十九條，判決如主文。
中    華    民    國    95    年    11    月    15    日
                    民事第一庭審判長法  官  吳火川
                                    法  官  饒鴻鵬
                                    法  官  陳繼先
以上正本係照原本作成。
不得上訴。
                                    書記官  林育德
中    華    民    國    95    年    11    月    16    日
                                                      Ｂ


司法院資訊處製作；財團法人民間司法改革基金會備份。
